【裁判字號】    94,上,931
【裁判日期】    950725
【裁判案由】    撤銷詐害行為
【裁判全文】
臺灣高等法院民事判決                   94年度上字第931號
上  訴  人  子○○
            癸○○
            庚○○○
            戊○○
            丑○○
            己○○
            丙○○
            辛○○
            壬○○
            丁○○
共      同
訴訟代理人  陳瑞萍    律師
            胡盈州    律師
            陳麗芬    律師
被  上訴人  甲○○○
            乙○○
共      同
訴訟代理人  連一鴻    律師
上列當事人間撤銷詐害行為事件，上訴人對於中華民國94年9月2
2 日臺灣板橋地方法院93年度訴字第1663號第一審判決提起上訴
，本院於95年7月11日言詞辯論終結，判決如下：
    主  文
上訴駁回。
第二審訴訟費用由上訴人負擔。
    事實及理由
一、被上訴人主張：上訴人子○○、庚○○○及丑○○、己○○
    、丙○○、辛○○、壬○○（以上5人下稱丑○○等5人）之
    被繼承人林宜桐（於本件訴訟繫屬中之民國94年3月7日死亡
    ）將所有坐落台北縣新莊市○○段748地號土地 （下稱系爭
    土地）提供與訴外人汎錡建設股份有限公司（下稱汎錡公司
    ）合建龍安大第房屋，上訴人子○○、庚○○○及林宜桐並
    於87年3月6日與被上訴人簽訂協議書（下稱系爭協議書），
    同意將戶別編號C6、C7棟1樓及C6棟2至8樓暨車位7位分配予
    被上訴人，C6棟2至8樓及C7棟1樓（下稱系爭建物） 於汎錡
    公司移轉所有權登記予林宜桐應有部分三分之一、上訴人子
    ○○、庚○○○應有部分各十二分之一後，再由林宜桐、上
    訴人子○○、庚○○○移轉登記予被上訴人。詎上訴人子○
    ○、庚○○○於取得上開所有權後，竟於90年8月9日將其等
    應有部分各十二分之一分別贈與其子上訴人癸○○、戊○○
    ，並分別於90年8 月23日及同年月31日辦畢所有權移轉登記
    （如原判決附表一、二所示，下稱附表一、二）；林宜桐則
    將其所取得權應有部分三分之一，除建號4860號建物（台北
    縣新莊市○○街200號4樓）外，其餘7間建物於90年8月9 日
    出賣予上訴人丁○○，並於90年8 月31日辦畢所有權移轉登
    記（如原判決附表三所示，下稱附表三）。上訴人子○○、
    庚○○○及林宜桐分別以贈與或買賣為原因移轉如附表一、
    二、三所示建物所有權登記予上訴人癸○○、戊○○及丁○
    ○之行為，顯有害於被上訴人之債權。被上訴人係於本院另
    案91年度重上字第56號事件（下稱本院另案，第一審案號為
    原法院89年度重訴字第123號）審理中，於93年3月30日申領
    系爭建物登記謄本時始知悉上開情事，爰依民法第244條第1
    項、第2項及第4項前段規定，求為命(一)上訴人子○○與上訴
    人癸○○間就附表一所示建物，於90年8月9日所為贈與行為
    及同年月23日所為所有權移轉登記行為應予撤銷，上訴人癸
    ○○應將該所有權移轉登記塗銷。(二)上訴人庚○○○與上訴
    人戊○○間就附表二所示建物，於90年8月9日所為贈與行為
    及同年月31日所為所有權移轉登記行為應予撤銷，上訴人戊
    ○○應將該所有權移轉登記塗銷。 (三)上訴人丑○○等5人之
    被繼承人林宜桐與上訴人丁○○間就附表三所示建物，於90
    年8月9日所為買賣行為及同年月31日所為所有權移轉登記行
    為應予撤銷，上訴人丁○○應將該所有權移轉登記塗銷（原
    審判決上訴人敗訴，上訴人不服提起上訴），並答辯聲明：
    上訴駁回。
二、上訴人則以：被上訴人因無權占用上訴人子○○、庚○○○
    及林宜桐與汎錡公司合建之系爭土地，上訴人子○○、庚○
    ○○及林宜桐為免違約賠償，遭被上訴人脅迫與之簽訂系爭
    協議書，同意將系爭建物贈與被上訴人，然系爭協議書係以
    被上訴人自系爭土地搬遷為條件，為附負擔之贈與，因系爭
    建物尚未為移轉登記，依修正前民法第407條規定， 該贈與
    契約無效。縱認上訴人子○○、庚○○○及林宜桐遭脅迫得
    撤銷系爭協議書所為意思表示之權利已逾1 年除斥期間而不
    得行使，惟被上訴人對上訴人子○○、庚○○○及林宜桐脅
    迫已構成侵權行為，依民法第198條規定， 上訴人仍得拒絕
    履行。又林宜桐與上訴人丁○○間之買賣屬有償行為，依民
    法第244條第2項規定，以行為時買受人明知有損害債權為限
    ，惟上訴人丁○○不知林宜桐與被上訴人間有系爭協議書糾
    紛，被上訴人主張該買賣為詐害債權行為，顯屬無據。又被
    上訴人於本院另案審理期間即多次至地政機關申請調閱系爭
    土地及建物登記謄本，早已知悉上訴人間移轉系爭房地之事
    實，竟遲至93年10月6日始提起本件訴訟，顯已逾民法第245
    條所定1年之除斥期間等語，資為抗辯， 並上訴聲明：(一)原
    判決廢棄。(二)被上訴人在第一審之訴駁回。
三、被上訴人主張上訴人子○○、庚○○○及林宜桐提供系爭土
    地與汎錡公司合建龍安大第，上訴人子○○、庚○○○及林
    宜桐於取得系爭建物所有權登記後，上訴人子○○、庚○○
    ○於90年8月9日將其等應有部分各十二分之一分別贈與上訴
    人癸○○、戊○○，並分別於90年8 月23日及同年月31日辦
    畢所有權移轉登記（如附表一、二所示）；林宜桐將其所取
    得權應有部分三分之一，除建號4860號建物（台北縣新莊市
    ○○街200號4樓）外，其餘7間建物於90年8月9 日出賣予上
    訴人丁○○，並於90年8 月31日辦畢所有權移轉登記（如附
    表三所示）；林宜桐於本件訴訟繫屬中之94年3月7日死亡，
    上訴人丑○○等5人為其法定繼承人等事實， 業據提出系爭
    建物登記謄本、戶籍謄本及繼承系統表為證（原審卷(一)33-4
    8頁、卷(二)28-34），且為上訴人所不爭執，自堪信為真實。
四、被上訴人另主張上訴人子○○、庚○○○及林宜桐於87年 3
    月6日與伊簽訂系爭協議書，同意將系爭建物及C6棟1樓暨車
    位7 位分配予伊，上訴人子○○、庚○○○及林宜桐於取得
    上開所有權應有部分後，分別以贈與或買賣為原因移轉如附
    表一、二、三所示建物所有權登記予上訴人癸○○、戊○○
    、丁○○之行為，顯有害於伊之債權等語，雖為上訴人所否
    認，並以前開情詞置辯，惟查：
  (一)被上訴人主張上訴人子○○、庚○○○及林宜桐於87年3月6
    日與伊簽訂系爭協議書，同意將系爭建物及C6棟1樓暨車位7
    位分配予伊之事實，業據提出系爭協議書為證（原審卷(一)11
    頁），上訴人就系爭協議書之真正並不爭執，雖辯稱被上訴
    人因無權占用伊等與汎錡公司合建之系爭土地，伊等為免違
    約賠償，遭被上訴人脅迫與之簽訂系爭協議書，同意將系爭
    建物贈與被上訴人，然系爭協議書係以被上訴人自系爭土地
    搬遷為條件，為附負擔之贈與，因系爭建物尚未為移轉登記
    ，依修正前民法第407條規定， 該贈與契約無效。縱認伊等
    遭脅迫得撤銷系爭協議書所為意思表示之權利已逾1 年除斥
    期間而不得行使，惟被上訴人對伊等脅迫已構成侵權行為，
    伊等得拒絕履行云云，惟查系爭協議書除於第2 條約定分配
    之不動產明細外，並於第4條約定 ：「甲方（即上訴人子○
    ○、庚○○○及林宜桐）支付乙方 (即被上訴人) 之搬遷費
    新台幣300萬元整，於立協議書同時交付 」等語，且上訴人
    子○○、 庚○○○及林宜桐於本院另案亦自陳已交付300萬
    元搬遷費予被上訴人，及其等與汎錡公司之合建契約因被上
    訴人占有系爭土地無法履行，因而簽訂系爭協議書等情（原
    審卷(一)24頁背面、本院卷128-129頁）， 參以上訴人子○○
    、庚○○○及林宜桐同意將系爭建物、車位移轉所有權，並
    交付高達300萬元之搬遷費予被上訴人， 而被上訴人依系爭
    協議書負有自系爭土地搬遷之義務，則被上訴人與上訴人子
    ○○、庚○○○及林宜桐人因簽訂系爭協議書而互負有相當
    之義務，系爭協議書尚難認係附負擔之贈與。上訴人子○○
    、庚○○○及林宜桐雖另辯稱被上訴人先前於59年5 月19日
    向林宜桐及訴外人林宜宗（上訴人子○○之夫）、林宜柳（
    上訴人庚○○○之夫）承租系爭土地，租期自59年1月1日起
    至73年12月31日止，之後雙方未再續約，被上訴人係無權占
    有系爭土地云云，惟為被上訴人所否認，並主張伊等與林宜
    桐、林宜宗、林宜柳間就系爭土地已依民法第451 條規定成
    立不定期限租賃等語，查姑不論被上訴人占用系爭土地是否
    有正當權源，然上訴人子○○、庚○○○及林宜桐既未循法
    律途徑排除其侵害，而於嗣後與被上訴人簽訂系爭協議書以
    解決上述爭執，則被上訴人之前是否無權占用系爭土地，應
    不影響系爭協議書之效力。上訴人子○○、庚○○○及林宜
    桐雖又辯稱伊等係遭被上訴人脅迫而簽訂系爭協議書云云，
    惟亦為被上訴人所否認，查依證人即系爭協議書見證人吳共
    業及見證律師吳展旭在本院另案之證言 （原審卷(一)147-148
    、本院卷132-133頁） 均未證述兩造簽訂系爭協議書當時有
    何脅迫情事，且經核上訴人所提出被上訴人與訴外人林宜標
    、林繼鍾之對話錄音內容（本院卷39-47頁）， 及證人林繼
    鍾之證言（本院卷99-102頁）亦均無法據以證明上訴人子○
    ○、庚○○○及林宜桐係遭被上訴人脅迫而簽訂系爭協議書
    ；再參以本院另案雖尚未審結，然依原法院於90年12月18日
    就該案第一審判決所為之補充判決認定系爭協議書係屬有效
    ，並無脅迫，且性質上非屬贈與契約，業經判決確定等情，
    上訴人子○○、庚○○○及林宜桐於本件再執此抗辯，自無
    足採，亦無民法第198條債權廢止請求權之適用。
  (二)依系爭協議書第2 條分配明細約定，上訴人子○○、庚○○
    ○、林宜桐應將龍安大第戶別編號C6、C7棟1樓（2戶合計36
    坪）及戶別編號C6棟2至8樓（ 每戶以31.35坪計算，其每戶
    不足36坪部分，全數7戶以300萬元補貼被上訴人） 暨車位7
    位移轉所有權登記予被上訴人；另依上訴人子○○、庚○○
    ○及林宜桐與其他合建地主簽訂之房屋分配同意書第2 條約
    定，林宜桐應有部分三分之一，上訴人子○○、庚○○○應
    有部分各十二分之一，其餘應有部分均為林宜宗之子女林琇
    真、丁○○、癸○○及林宜柳之子女戊○○、林凱盈、林偉
    國各依應有部分十二分之一所有 （原審卷(一)218-219頁），
    惟林琇真、上訴人丁○○、上訴人癸○○、上訴人戊○○、
    林凱盈、林偉國並非系爭協議書之當事人，上訴人子○○、
    庚○○○就其等無法給付各應移轉權利範圍三分之一之差額
    各為十二分之三予被上訴人部分（即三分之一減去十二分之
    一）， 自應負債務不履行之損害賠償責任；又上開7個車位
    ，每車位以50萬元計算，上訴人子○○、庚○○○各應賠償
    被上訴人車位之損害額為87萬5,000元 （500,000元×7車位
    ×1/2（無法給付之應有部分）÷2＝875,000元）；C6棟1樓
    依上開房屋分配同意書第2 條約定，係屬訴外人林宜銘所有
    ，C7棟1 樓係分配上訴人子○○、庚○○○、林宜桐、林琇
    真、林凱盈、林偉國，僅有33.77坪，不足36坪， 此債務不
    履行之損害賠償金額為66萬9,000元（300,000元×2.23坪＝
    669,000元）， 因係可分之債，應由上訴人子○○、庚○○
    ○及林宜桐各平均分擔22萬3,000元； C6棟2至8樓，每戶均
    不足36坪，依系爭協議書約定，上訴人子○○、庚○○○及
    林宜桐應以300萬元補貼被上訴人， 此亦係可分之債，應由
    子○○、庚○○○、林宜桐各平均分擔100萬元。 以上合計
    上訴人子○○、庚○○○各應給付被上訴人209萬8,000元，
    林宜桐應給付被上訴人122萬3,000元。又C6棟2至8樓，林宜
    桐應有部分三分之一，子○○、庚○○○應有部分各十二分
    之一，其餘應有部分為林宜宗之子女林琇真、丁○○、癸○
    ○及林宜柳之子女戊○○、林凱盈、林偉國各依應有部分十
    二分之一所有，上訴人子○○、庚○○○就其等無法給付應
    移轉之權利範圍各十二分之三部分，被上訴人自得請求債務
    不履行之損害賠償， 上開7戶建物建造成本每坪以4萬2,000
    元計，上訴人子○○、庚○○○就此7 戶建物各應賠償被上
    訴人損害額224萬7,630元（42,000元×30.58 坪×7戶×1/2
    ÷2＝2,247,630元），因本院另案第一審判決漏未裁判，經
    被上訴人聲請補充判決，原法院於90年12月18日補充判決子
    ○○、庚○○○各應再給付被上訴人224萬7,630元本息（原
    審卷(一)220-222頁）， 上訴人子○○、庚○○○及林宜桐就
    該補充判決並未上訴，嗣於本院另案審理時始擴張上訴聲明
    ，請求廢棄該補充判決，經本院另案裁定子○○、庚○○○
    、林宜桐擴張上訴之部分駁回（原審卷(一)223-224頁）， 上
    訴人子○○、庚○○○、林宜桐雖提起抗告，業經最高法院
    92年度台抗字第573號裁定駁回其等抗告確定（原審卷(一)225
    -226頁），是被上訴人對上訴人子○○、庚○○○尚有金錢
    債權各434萬5,630元（其中各224萬7,630元部分已確定），
    對林宜桐尚有金錢債權122萬3,000元。
  (三)按債務人所為之無償行為有害及債權者，債權人得聲請法院
    撤銷之。而所謂有害於債權人之債權，係指減少其積極財產
    ，或增加消極財產，因而足以減少其一般財產，削弱共同擔
    保，致債權受有損害而不能受完全之清償者。查上訴人子○
    ○所有之其他財產僅有MAZDA,2003年份，1991C.C之汽車1輛
    ；上訴人庚○○○無其他財產；林宜桐雖有土地2筆及房屋3
    間，但其所有台北縣新莊市○○段748、748-1地號土地各應
    有部分三分之一及台北縣新莊市○○街200號4樓應有部分三
    分之一係應移轉所有權登記予被上訴人，其餘台北縣新莊市
    ○○路250號、252號應有部分六分之一係未辦理保存登記之
    違章鐵皮房屋，其現值僅為119,333元及228,933元，有財政
    部台北市國稅局上訴人子○○、庚○○○及林宜桐之財產歸
    屬資料清單可佐（原審卷(一)271-273頁）， 均不足以清償其
    等之上開金錢債務，上訴人子○○、庚○○○及林宜桐分別
    將如附表一、二、三所示建物贈與或出賣並移轉所有權登記
    予上訴人癸○○、戊○○、丁○○，自有害及被上訴人上開
    給付特定物為標的之債權及金錢債權。是上訴人子○○、庚
    ○○○及林宜桐就如附表一、二、三所示建物所為贈與及買
    賣並移轉所有權登記之行為，並非僅有害及被上訴人請求給
    付特定物為標的之債權，依民法第244條第3項之規定，被上
    訴人自得提起本件撤銷詐害債權之訴。
  (四)又查本院另案89年4 月14日送達上訴人丁○○之送達證書係
    送達言詞辯論通知書及起訴狀繕本，由上訴人丁○○之同居
    人即其胞弟上訴人癸○○收受（原審卷(一)145頁）， 已生送
    達效力，上訴人丁○○自不得諉為不知該起訴狀之內容；又
    龍安大第戶別編號C6棟2至9樓（門牌號碼台北縣新莊市○○
    街200號2樓至9樓）及C7棟1樓（門牌號碼台北縣新莊市○○
    街10號）依上訴人子○○、庚○○○及林宜桐與其他合建地
    主簽訂之房屋分配同意書第2 條約定，林宜桐應有部分三分
    之一，上訴人子○○、林琇真、上訴人丁○○、上訴人癸○
    ○、上訴人庚○○○、上訴人戊○○、林凱盈、林偉國應有
    部分各十二分之一，汎錡公司曾於89年2 月21日委請吳展旭
    律師寄發敦旭律字第890221號函予林宜桐及上訴人丁○○等
    9人， 略謂「今台端與甲○○○、乙○○（即被上訴人）就
    前揭房地（除C69F外）歸屬生有糾紛，．．．函請台端儘速
    解決，並於如函所示日期（即同年3 月10日）前辦妥過戶與
    交屋事宜，．．．」等語（原審卷(二)23頁），林宜桐、上訴
    人丁○○等9人於同年3月1日具名函覆汎錡公司稱 「一、本
    人等與貴公司依合建契約，貴公司有義務將編號C61F至C69F
    及C71F之房屋移轉登記予本人等。二、雖然現在與乙○○、
    甲○○○二人有糾紛，但是伊二人並無權利要求前揭房地，
    ．．．三、鄭重以本函通知貴公司，未經本人同意不能擅自
    過戶交屋予乙○○等二人，．．．」等語（原審卷(二)24頁）
    ，可見上訴人丁○○於89年2 月間收受汎錡公司上開函件及
    嗣於同年3月1日共同具名致函汎錡公司時，即已知悉被上訴
    人請求移轉登記系爭建物，是上訴人丁○○嗣於90年8月9日
    向林宜桐購買如附表三所示建物時，顯知悉有損害被上訴人
    之權利，被上訴人自得依民法第244條第2項之規定訴請法院
    撤銷之。
  (五)上訴人雖又辯稱依被上訴人於本院另案審理中之91年3 月18
    日、同年4月1日及同年5 月29日所提出民事準備書狀，被上
    訴人至少曾經3 次向地政機關申請土地登記謄本，當時伊等
    間之贈與及買賣行為已完成，被上訴人應即知悉，迄93年10
    月6日始提起本件訴訟已逾1年除斥期間云云。惟查被上訴人
    於本院另案係請求林宜桐移轉登記台北縣新莊市○○段 748
    地號面積379.89平方公尺土地應有部分三分之一予被上訴人
    ，遭判決敗訴，理由係認合建之房屋應係各持分合建之6 筆
    土地，而非被上訴人主張之748 地號土地，因而被上訴人申
    請土地登記謄本，以了解各筆土地上是否均有相同建號之建
    物，並未申請建物登記謄本（即91年3月18日及同年4月1 日
    所提出民事準備書狀-原審卷(一)243-251頁），上訴人臆測被
    上訴人曾調閱建物登記謄本，並不足採。另被上訴人於91年
    5 月29日所提出民事準備書狀所引之建物登記謄本僅申請標
    示部之建物登記謄本，因該次申請建物登記謄本係為了解合
    建土地上全部建物之總面積，故未再申請建物所有權部之登
    記謄本（原審卷(一)253-261頁）， 上訴人徒以被上訴人有申
    請建物登記謄本推斷被上訴人於斯時已知悉上訴人間已完成
    系爭建物之贈與及買賣行為，自非可採。被上訴人於上開91
    年間所申請土地及建物登記謄本，尚無法知悉上訴人子○○
    、庚○○○及林宜桐已將如附表一、二、三所示建物移轉所
    有權登記予上訴人癸○○、戊○○、丁○○之事實，被上訴
    人主張伊等係於93年3 月30日始悉如附表一、二、三所示建
    物移轉之經過，認為有害及伊等之債權，嗣於同年10月6 日
    提起本件撤銷詐害行為訴訟等情，亦有系爭建物登記謄本及
    原法院收狀章戳可稽（原審卷4、33-48頁），是被上訴人提
    起本件訴訟並未逾1 年除斥期間，應可認定，上訴人就被上
    訴人係於91年間即已知有撤銷原因之事實，復未能舉證以實
    其說，空言抗辯被上訴人之詐害行為撤銷權已逾1 年除斥期
    間而消滅云云，委無可採。
五、綜上所述，被上訴人依民法第244 條規定，請求(一)上訴人子
    ○○與上訴人癸○○間就附表一所示建物，於90年8月9日所
    為贈與行為及同年月23日所為所有權移轉登記行為應予撤銷
    ，上訴人癸○○應將該所有權移轉登記塗銷；(二)上訴人庚○
    ○○與上訴人戊○○間就附表二所示建物，於90年8月9日所
    為贈與行為及同年月31日所為所有權移轉登記行為應予撤銷
    ，上訴人戊○○應將該所有權移轉登記塗銷；(三)上訴人丑○
    ○等5 人之被繼承人林宜桐與上訴人丁○○間就附表三所示
    建物，於90年8月9日所為買賣行為及同年月31日所為所有權
    移轉登記行為應予撤銷，上訴人丁○○應將該所有權移轉登
    記塗銷，自屬應予准許。從而，原審所為上訴人敗訴之判決
    ，核無違誤。上訴論旨指摘原判決不當，求予廢棄改判，為
    無理由，應予駁回。
六、兩造其餘之攻擊或防禦方法及未經援用之證據，經本院斟酌
    後，認為均不足以影響本判決之結果，自無逐一詳予論駁之
    必要，併此敘明。
七、據上論結，本件上訴為無理由，依民事訴訟法第449條第1項
    、第78條、第85條第1項前段，判決如主文。
中    華    民    國    95    年    7     月    25    日
                  民事第十三庭審判長法  官  陳昆煇
                                    法  官  李錦美
                                    法  官  陳駿璧
正本係照原本作成。
如不服本判決，應於收受送達後20日內向本院提出上訴書狀，其
未表明上訴理由者，應於提出上訴後20日內向本院補提理由書狀
（均須按他造當事人之人數附繕本）上訴時應提出委任律師或具
有律師資格之人之委任狀；委任有律師資格者，另應附具律師資
格證書及釋明委任人與受任人有民事訴訟法第466 條之1第1項但
書或第2項（詳附註）所定關係之釋明文書影本。
中    華    民    國    95    年    7     月    26    日
                                    書記官  黃  愛
附註：
民事訴訟法第466條之1（第1項、第2項）：
對於第二審判決上訴，上訴人應委任律師為訴訟代理人。但上訴
人或其他法定代理人具有律師資格者，不在此限。
上訴人之配偶、三親等內之血親、二親等內之姻親，或上訴人為
法人、中央或地方機關時，其所屬專任人員具有律師資格並經法
院認為適當者，亦得為第三審訴訟代理人。


司法院資訊處製作；財團法人民間司法改革基金會備份。
